最高法院民事判決　　　　　　九十四年度台上字第一二五二號
　　上　訴　人　甲○○
　　訴訟代理人　郭清寶律師
　　被 上訴 人　中國人壽保險股份有限公司
　　法定代理人　王銘陽
　　被 上訴 人　國泰人壽保險股份有限公司
　　法定代理人　蔡宏圖
　　訴訟代理人　李明益律師
　　　　　　　　啟夫律師
上列當事人間請求給付保險金事件，上訴人對於中華民國九十二
年十二月十七日臺灣高等法院高雄分院第二審判決（九十二年度
保險上字第一三號），提起上訴，本院判決如下：
    主  文
原判決除假執行部分外廢棄，發回台灣高等法院高雄分院。
    理  由
本件上訴人主張：伊配偶蘇宗華以伊為受益人，於民國八十八年
二月一日與被上訴人中國人壽保險股份有限公司（下稱中國人壽
）簽訂「平準型新登峰終身保險」契約，主契約保險金額新台幣
（下同）一百五十萬元，附加意外傷害險保險金額一百萬元（下
稱中國人壽附加險）。又伊前以蘇宗華為被保險人，伊為受益人
，先後於七十九年十月八日、八十年九月二十一日，向上訴人國
泰人壽保險股份有限公司（下稱國泰人壽）投保「國泰一二三增
值年金養老保險」，主契約保險金額十萬元，附加傷害險保險金
額十萬元。及「國泰萬代福一０一終身壽險」，主契約保險金額
一百萬元，附加傷害險保險金額六十萬元。再於八十三年二月三
日，以伊為被保險人並為受益人，向國泰人壽投保「國泰美滿人
生三一二終身壽險」，主契約保險金額二十萬元，附加家庭型意
外傷害險二十萬元。另蘇宗華於八十五年六月二十四日，以伊為
受益人，向國泰人壽投保「國泰美滿人生三一二終身壽險」，主
契約保險金額三十萬元，附加平安保險契約保險金額一百二十萬
元（以下合稱國泰人壽附加險）。嗣蘇宗華於九十年五月五日在
住處意外窒息致死，經伊向被上訴人請求理賠上開附加險之保險
金額，竟遭拒絕，為此本於保險契約及保險法第三十四條之規定
，求為命被上訴人中國人壽、國泰人壽依序給付伊一百萬元、二
百十萬元，及各自九十年六月二十二日、九十年六月十五日起，
按年息百分之十加付利息之判決。
被上訴人中國人壽辯稱：依系爭中國人壽附加險契約第六條第二
項之約定，所謂「意外傷害事故」，係指「非由疾病引起之外來
突發事故」而言。蘇宗華係因疾病引起體內胃部食物嘔吐，而窒
息死亡，顯係來自於其身體內胃部食物之逆流所致，非因外來突
發事故所引起，自不符附加險所定「意外傷害事故」之理賠要件
。縱蘇宗華之死因是否為疾病所致，尚有未明，惟上訴人既未就
蘇宗華「非因疾病引起之外來突發事故而死亡」之事實，負舉證
之責，其請求伊給付系爭保險金，仍屬無據等語。至被上訴人國
泰人壽則以：依國泰人壽附加意外傷害險契約條款之約定，所謂
「意外傷害事故」，係指「非由疾病引起」及「外來突發」之事
故。蘇宗華係因嘔吐物窒息而死，為台灣高雄地方法院檢察署（
下稱高雄地檢署）之相驗屍體證明書所明載，顯非因外來突發事
故所致。不論其嘔吐窒息死亡是否為疾病或服用藥物所引發，均
屬蘇宗華本身內在之因素，而非外來突發事故，即不符系爭附加
險之理賠定義及條件。上訴人請求伊給付保險金，並非有據等語
，資為抗辯。
原審廢棄第一審所為上訴人勝訴之判決，改判駁回其訴，無非以
：上訴人及其配偶蘇宗華，分別向被上訴人投保系爭中國人壽及
國泰人壽附加險，並以上訴人為受益人。蘇宗華於九十年五月五
日在住處，因窒息致死。而蘇宗華於上開時地發生嘔吐現象時，
經高雄市立婦幼綜合醫院救治，發現其口中含有大量嘔吐物，於
到達該醫院前已死亡。再經高雄地檢署檢察官相驗結果，蘇宗華
之死因係「窒息（嘔吐物）」等情，有兩造不爭執之要保書、保
險單、診斷證明書、相驗屍體證明書、驗斷書等件可稽，足徵蘇
宗華係因體內胃容物嘔吐阻塞呼吸道窒息死亡。參諸國軍退除役
官兵輔導委員會高雄榮民總醫院（下稱高雄榮總醫院）、高雄醫
學大學附設中和紀念醫院（下稱高雄醫學院）及國立台灣大學醫
學院附設醫院（下稱台大醫院）之函文所載，可知嘔吐引起食道
或呼吸道阻塞致死之原因，包括疾病（含精神疾病）、神智不清
（例如酒醉、服安眠藥毒物），均非屬「外來」事故。再觀之上
訴人於警訊時供稱：「蘇宗華是於九十年五月五日五時許上床睡
覺，一會兒，我有聽到呻吟的聲音，持續不斷，我覺得有異狀，
……推他身體也沒反應，……救護車到了，載至高雄市立婦幼綜
合醫院急救，經急救一小時後，仍無效……」等語，難認有「外
來」之事故，始造成蘇宗華嘔吐窒息致死。至法醫於相驗屍體證
明書上勾選蘇宗華為意外死亡時，既未慮及保險法上就意外事故
之定義，即難以該相驗屍體證明書之記載，據為蘇宗華係遭遇保
險法上之意外事故致死之證明其死亡，自不符系爭附加險所定「
非由疾病引起」及「外來突發」事故之理賠條件。上訴人請求被
上訴人給付系爭附加險之保險金，於法無據，不應准許等詞，為
其判斷之基礎。
按保險契約之解釋，應探求契約當事人之真意，不得拘泥於所用
之文字，如有疑義時，以作有利於被保險人之解釋為原則，保險
法第五十四條第二項定有明文。又意外傷害保險，係承保因意外
傷害所致之損失。而人之傷害或死亡之原因，其一來自內在原因
，另一則為外在事故（意外事故）。內在原因所致之傷害或死亡
，係指被保險人因罹患疾病、服用藥物、細菌感染、器官老化衰
竭，或類此之身體內部因素所引起之傷害或死亡。至外來事故（
意外事故），則指內在原因以外之一切偶發、不可預見性之事故
而言。本件被保險人蘇宗華係於九十年五月五日五時許，在住處
因體內胃容物嘔吐阻塞呼吸道窒息死亡，固為原審所認定之事實
。然高雄醫學院、台大醫院及高雄榮總醫院之上開函文，咸認藥
（毒）物、神經系統、腸胃道疾病、神智不情等等，均可能為導
致嘔吐之原因。而依高雄榮總醫院函稱：「……究是否可能係人
體自身疾病引發，則有可能，其機率無法判定。且探查疾病原因
，不能以機率為原則，應做詳細的病史詢問，理學檢查，實驗室
檢查……，甚至病理解剖，才能確定判斷」；台大醫院函稱：「
……會引嘔吐的病變有百種以上，本案例的臨床資料太少，無法
分析哪種原因造成之機率最高……」；及高雄醫學院函稱：「…
…凌晨四、五時在床上睡眠中發生嘔吐引起呼吸道阻塞之情況，
『可能』病人嘔吐時神智不清（例如酒醉、服安眠藥物……），
或無法即時吐出嘔吐物之情況導致……，至於發生的疾病及機率
無特別的統計」各等語（一審卷二一一頁至二一四頁）。暨上訴
人於警訊時所稱：「……我有聽到（蘇宗華）呻吟的聲音，持續
不斷，我覺得有異狀，……推他身體也沒反應，……救護車到了
……，經急救一小時後，仍無效……」等情，似均不足以認定蘇
宗華嘔吐胃容物阻塞呼吸道致死，係因其自體罹患疾病、服用藥
物、細菌感染、器官老化衰竭，或類此之身體內部因素所致。果
爾，蘇宗華之死亡，是否非因內在原因以外之突發、不可預見之
事故所引起？即非全無斟酌之餘地。原審未遑就蘇宗華之病史、
就醫紀錄，及事故發生當日之飲食種類或生理狀況等情狀，是否
足以引發嘔吐窒息死亡？詳予勾稽調查，遽以蘇宗華之死亡不符
系爭附加險所定「非由疾病引起」及「外來」突發之條件，相驗
屍體證明書勾選「意外死亡」，亦不足為據，而為上訴人不利之
判決，自嫌速斷。上訴論旨，指摘原判決不當，求予廢棄，非無
理由。
據上論結，本件上訴為有理由。依民事訴訟法第四百七十七條第
一項、第四百七十八條第二項，判決如主文。
中　　華　　民　　國　九十四　年　　七　　月   十四 　日
                      最高法院民事第五庭
                          審判長法官  蘇　茂　秋
                                法官  朱　建　男
                                法官  蘇　達　志
                                法官  陳　碧　玉
                                法官  王　仁　貴
      本件正本證明與原本無異
                                      書  記  官
中　　華　　民　　國　九十四　年　　七　　月　二十七　日
                                                      Ｅ
